最　高　行　政　法　院　判　決
　　　　　　　　　　　　　94年度判字第01555號
上　訴　人　甲○○
　　　　　　丙○○
被 上訴 人　經濟部水利處第五河川局
代　表　人　乙○○
上列當事人間因有關徵收補償事務事件，上訴人對於中華民國93
年2月13日高雄高等行政法院92年度訴更字第30號判決，提起上
訴，本院判決如下：
    主  文
上訴駁回。
上訴審訴訟費用由上訴人負擔。
    理  由
一、本件上訴人在原審起訴主張：被上訴人辦理八掌溪吳鳳湖內
    堤防工程，就上訴人所有用地內之地上物辦理查估補償，除
    被上訴人以87年7月30日88水利五管字第7984號函通知上訴
    人領取之救濟金（上訴人對該函不服，循序提起撤銷訴訟，
    經原審法院另以90年度訴字第334號裁定駁回，抗告後經本
    院以92年度裁字第485號裁定駁回，不予贅述）外，漏未查
    估上訴人甲○○所有在嘉義市○路○段第501之21、501之24
    地號土地上之水井、噴灑農藥管線設施、同段假57地號之果
    樹，合計金額為新台幣（下同）27萬元，及上訴人丙○○所
    有同段第519之1、520之2及假49之1地號土地上之果樹，合
    計金額為51萬6千元，上訴人得提起一般給付之訴訟請求給
    付等語。求為命被上訴人如數給付之判決。
二、被上訴人則以：上訴人甲○○所有嘉義市○路○段第501之
    19、501之21及501之24地號土地上作物均經嘉義市政府依規
    定查估補償在案。上訴人丙○○所稱同段第519之1、520之
    2地號土地並非工程用地，無補償問題。其餘上訴人甲○○
    在假57地號及上訴人丙○○在假49之1地號之公有河川地上
    果樹，非合法種植，不予補償，僅能依台灣省政府核准之執
    行河川公地救濟方案協商原則辦理救濟。被上訴人依據嘉義
    市政府查估結果分別核定救濟金為上訴人丙○○172,000元
    、甲○○52,500元，並無不合等語，作為抗辯。
三、原審以：
  A、按「徵收土地時，其改良物應一併徵收。」、「土地改良
     物被徵收時，其應受之補償費，由該管市、縣地政機關會
     同有關機關估定之。」行為時土地法第215條第1項前段及
     第241條分別定有明文。次按「河川區域之左列行為應向河
     川管理機關申請許可：一、種植植物者。．．．。前項使
     用行為，如因河川治理工程設施、公共灌溉設施、政府公
     用、開發新生地或其他管理上之必要，應撤銷許可，不予
     任何補償。」行為時台灣省河川管理規則第34條第1項第1
     款前段、第2項亦定有明文。可知申請在河川區域內種植農
     作物者，原無補償請求權存在，如行政機關仍特別給予，
     無論名為救濟金或補償費，實為授益行政處分，對受領人
     而言即屬優遇，要非不可。
  B、關於上訴人甲○○部分：
  （一）本件上訴人甲○○耕種之下路頭段第501之21、501之24
      地號土地，經嘉義市政府於87年5月6日再派員至現場查估
      ，據負責農作物查估人員蔡翠薇及蕭傳森證述，現場僅有
      一大水桶，並未發現有水井一口，至於勘查紀錄所載「水
      井一口由第五河川局另函本府工務局擇期查估」，係因上
      訴人甲○○陳情表示有水井，其查估應由嘉義市政府工務
      局負責辦理，而當日工務局未派人會同查估，勘查紀錄才
      為如上記載。又據負責地上物查估人員陳幸珠證述，渠於
      87年5月7日至現場查估，僅見有噴灑管線，並無深水井。
      再據鄰地所有人陳清源證述，上訴人甲○○之被徵收土地
      上並無鑿井，原由未被徵收土地上之水井引水灌溉等語。
      足見上訴人甲○○在下路頭段第501之21、501之24地號土
      地上，確無水井及馬達等設施。證人陳清源嗣後雖改口稱
      ：因時間經過已久，上開土地上是否有水井等設施已記不
      清楚云云。然而，上訴人甲○○在嘉義市○路○段並無設
      戶供電，其所提出之水井電力用電證明為其妻林張月花於
      74年2月在下路頭段112地號所設，上訴人甲○○復無水權
      證明，益證上開證人所述無水井設施乙節，堪予採信。
  （二）據證人陳幸珠證述，下路頭段第501之21、501之24地號
        土地上之噴灑農藥管線設施為塑膠材質，長度為56公尺
        。並有建築改良物調查估價表及徵收土地改良物補償清
        冊（第二次查估）為證。與證人陳清源雖證稱上開噴灑
        農藥管線約100公尺長，及上訴人甲○○主張約3、4百
        公尺長不符，仍以查估人員實際丈量之結果較為可採。
        上開噴灑農藥管線長56公尺，每公尺市價20元，合計
        1,120元。依嘉義市興辦公共工程拆遷建築改良物補償
        救濟金發給辦法規定，對於噴灑農藥管線不在補償或救
        濟之範圍，惟被上訴人仍比照該補償救濟金發給辦法第
        12條第2項規定，以嘉義市政府查估之補償金額百分之
        三十，核給救濟金336元，對上訴人甲○○並無不利。
        上訴人甲○○主張噴灑農藥管線應予補償1萬5千元云云
        ，並不可採。
  （三）上訴人甲○○主張其承租之河川公地為坐落嘉義市○路
        ○段假57地號，即被上訴人之救濟金印領清冊標示為假
        39之3地號，其上種植芒果樹35棵。該地位於台灣省政
        府77年8月17日府建水字第15640號函公告之河川區域內
        ，參佐被上訴人提出八掌溪河川圖籍第155號所示之該
        土地位置，堪認該地係屬河川公地無疑。上訴人在地上
        種植之芒果樹35棵，係高莖作物，而非屬許可種植之低
        莖作物，被上訴人依執行河川公地救濟方案協商原則第
        1條第2款「．．．申請許可但違規種植者：依實際耕種
        作物按各縣市政府農林作物查估標準半額救濟」，以每
        棵3,000元之半數計算，核給此部分救濟金總額為5萬
        2,500元，洵無違誤。
  （四）被上訴人與嘉義市政府曾於87年4月4日舉行八掌溪吳鳳
        湖內堤防工程用地地上物查估補償作業聯繫會議，並作
        成結論，其中第1項為：「本案土地於民國76年公告劃
        入河川區域線內。故於公告前存在之高莖作物依經濟部
        73年5月8日經（73）水字第16567號函規定辦理補償，
        河川區域線公告後種植之高莖作物擬專案以救濟方式報
        請省府核定辦理。」上開經濟部函釋乃就私有土地經劃
        定為河川區域前，已種植高莖作物者，應如何予以徵收
        補償所為之規定，核與本件上訴人甲○○就其使用之河
        川公地所種植之農作物應如何救濟，並不相同。參以河
        川公地管理機關嘉義市政府與河川公地使用人間，在本
        件河川公地於76年公告劃入河川區域線內之前，即已約
        定使用人不得在河川公地種植高莖作物，且政府如因水
        利工程設施需要時，得隨時收回，並不負賠償責任。而
        本件河川公地已經嘉義市政府於86年6月底廢止使用許
        可，則上訴人甲○○在上開河川公地所種植之芒果樹既
        不符合使用許可之規定，且依使用許可書規定，政府如
        因水利工程設施需要時，得隨時收回，並不負賠償責任
        ，是上訴人主張上開芒果樹係在本件河川公地於76年公
        告劃入河川區域線內之前所種植，故應以全額救濟云云
        ，亦屬無據。
  C、關於上訴人丙○○部分：
  （一）本件八掌溪吳鳳湖內堤防工程用地並未及於前揭第519
        之1、520之2地號土地，此觀被上訴人提出之堤防用地
        位置圖即明，復有系爭工程用地徵收土地清冊附原審卷
        為證。且下路頭段第519之1地號土地，僅有日據時期土
        地登記簿，光復後地政機關無該地號圖線資料，亦經被
        上訴人向嘉義市地政事務所查明在案，是上訴人丙○○
        主張上開519之1及520之2地號之地上作物應一併發給補
        償費即有誤會。
  （二）上訴人丙○○種植果樹所在之下路頭段假49之1地號土
        地屬河川公地，經被上訴人委由嘉義市政府實地查估結
        果，地上種植荔枝8棵、改良種芒果15棵、檳榔70棵、
        鳳梨種植面積375平方公尺、可口椰子2棵之事實，已經
        查估人員蕭傳森證述屬實，並有農林作物調查估價表、
        徵收土地改良物物清冊、救濟金印領清冊可據。依被上
        訴人執行河川公地救濟方案協商原則第1條第1款、第2
        款規定，其中鳳梨為許可之低莖作物，核符救濟標準之
        全額救濟（每平方公尺160元）；而荔枝（每棵4,000元
        ）、改良種芒果（每棵3,000元）、檳榔（每棵2,000元
        ）、可口椰子（每棵3,500元）等為高莖作物，符合救
        濟標準之半額救濟，總計應發給救濟金額為17萬2千元
        ，被上訴人依此發給救濟金，洵無違誤。
  D、綜上所述，上訴人之主張均不足取，被上訴人依查估之結
     果，就上訴人甲○○之農藥管線部分核給救濟金336元，芒
     果樹部分核給救濟金5萬2,500元；就上訴人丙○○之農作
     物部分，核給救濟金17萬2千元，洵無違誤。上開救濟金亦
     經被上訴人通知上訴人領取，是上訴人就此部分再行起訴
     請求，即屬欠缺訴之利益，而無起訴之必要。至於逾上開
     救濟金部分之請求，則屬無據等情。因而判決駁回上訴人
     訴。
四、本院經核原判決尚無違誤，進而論斷如下：
  （一）按徵收補償之項目與金額，法律設有明文規定，係由補
        償機關核給。此外，需用土地機關依行政命令，另以其
        他名目如救濟金而給予者，係屬給付行政之一種，參照
        司法院釋字第542號解釋，並無不可。本件上訴人提起
        一般給付訴訟，請求需地機關之被上訴人依其上級機關
        核准之執行河川公地救濟方案協商原則，給付如起訴之
        聲明所示救濟金，原經原審法院90年度訴字第334號判
        決，以在被上訴人核定給付救濟金之前，上訴人並無向
        其請求給付之權等由，判決駁回上訴人之訴。上訴人訴
        經本院以92年度判字第469號判決認為上訴人得逕提起
        一般給付訴訟，將該判決廢棄發回原審法院更審。
  （二）查原判決已就上訴人請求之項目，依其調查證據之結果
        ，認定上訴人甲○○在下路頭段第501之21、501之24地
        號土地並無水井，僅有塑膠材質之噴灑農藥管線長56公
        尺，在嘉義市○路○段假57地號河川公地上種植之芒果
        樹為35棵。及上訴人丙○○在下路頭段假49之1河川公
        地上，種植荔枝8棵、改良種芒果15棵、檳榔70棵、鳳
        梨面積375平方公尺、可口椰子2棵等情甚詳，並指出其
        所憑之證據，且說明心證之理由，無違證據法則，係其
        取捨證據認定事實職權之正當行使。上訴意旨認為不足
        以證明原判決認定之事實，爭執原審法院職權之正當行
        使，指為違反證據法則，尚非可採。
  （三）原判決據上開事實，以被上訴人對於噴灑農藥管線，比
        照嘉義市興辦公共工程拆遷建築改良物補償救濟金發給
        辦法第12條第2項規定，按查估之市價1,120元核給百分
        之三十救濟金336元，對於上訴人種植之果樹，除鳳梨
        為低莖作物，依執行河川公地救濟方案協商原則應予全
        額救濟外，餘均為高莖作物，應予半額救濟，核給上訴
        人甲○○之果樹救濟金5萬2,500元，上訴人丙○○之農
        作物救濟金17萬2千元為無誤，實屬正當。查原判決已
        說明上訴人種植果樹之上開河川公地，於公告劃入河川
        區域線內之前，亦經嘉義市政府依河川公地許可使用，
        並規定不得種植高莖作物，則上訴人種植高莖作物，雖
        在該地經劃入河川區域之前，仍屬違規種植，應依半額
        救濟。上訴意旨執詞果樹種於該地經劃入河川區域之前
        ，即謂應予全額救濟，指原判決有適用執行河川公地救
        濟方案協商原則不當之違法，亦非可採。至於上開河川
        公地於經劃入河川區域之前，究屬浮覆地、河川新生地
        或其他性質之土地，並不影響經嘉義市政府以河川公地
        管理准予使用，規定不得種植高莖作物之事實，即無妨
        於認定上訴人種植高莖作物為違規，應予半額救濟之效
        果。難認原判決有不適用執行河川公地救濟方案協商原
        則予以全額救濟之違法。
  （四）原判決為認定事實所傳訊之證人蔡翠薇、蕭傳森及陳幸
        珠，均屬實際到現場查估之嘉義市政府所屬人員，既非
        被上訴人所屬人員，與兩造間俱無利害關係，原判決參
        佐其他證據，認為其證言可採，無違論理法則。上訴意
        旨並未指出有何聲請傳訊證人之情形，且原審以事證已
        明，未再訊問其他證人，並無不合。又上開事證於原審
        言詞辯論時已經審判長命由兩造辯論，有審判筆錄為證
        ，亦無不合。上訴意旨指為違反行政訴訟法第133條、
        第141條第1項規定，也非可採。從而上訴意旨執以指摘
        原判決違誤，求予廢棄，為無理由，應予駁回。
據上論結，本件上訴為無理由，依行政訴訟法第255條第1項、第
98條第3項前段、第104條、民事訴訟法第85條第1項前段，判決
如主文。
中    華    民    國    94    年    10    月    13    日
                  第五庭審判長法  官　高　啟　燦
                              法  官  吳　錦　龍
                              法  官　蔡　進　田
                              法  官　黃　璽　君
                              法  官　廖　宏　明
以  上  正  本  證  明  與  原  本  無  異
中    華    民    國    94    年    10    月    14    日
　　　　　　　　　　　　　　　書記官　邱　彰　德
